【裁判字號】    96,重上,356
【裁判日期】    970701
【裁判案由】    拆屋還地等
【裁判全文】
臺灣高等法院民事判決                 96年度重上字第356號
上  訴  人  巳○○
                        樓
被上訴人    乙○○○
            己○○
            壬○○
            子○○
            癸○○
            寅○○
            丑○○
            辛○○
            丁○○
            丙○○
            卯○○
            戊○○
            辰○○○
            庚○○
            甲○○○
共      同
訴訟代理人  游開雄律師
複  代理人  吳保任律師
上列當事人間拆屋還地等事件，上訴人對於中華民國96年5月7日
台灣台北地方法院95年度重訴字第1414號第一審判決提起上訴，
本院於97年6月17日言詞辯論終結，判決如下：
    主  文
上訴駁回。
第二審訴訟費用由上訴人負擔。
    事實及理由
一、上訴人聲明：（一）原判決關於不利上訴人部分廢棄。（二
    ）前開廢棄部分，被上訴人在第一審之訴駁回。
    被上訴人聲明：如主文所示。
二、被上訴人起訴主張：
（一）坐落台北市○○區○○段1小段783地號土地面積214平方
      公尺（下稱系爭土地），原為伊等之先人所共有，嗣自民
      國（下同）55年間起陸續因繼承及其他原因由伊等分別取
      得系爭土地之應有部分如原判決附表一「應有部分」欄所
      示。上訴人所有門牌號碼台北市○○路81號房屋（下稱系
      爭81號房屋）坐落在系爭土地上如原判決附圖所示Ｅ部分
      ，上訴人並在原判決附圖所示Ｆ部分土地搭建遮雨棚（下
      稱系爭遮雨棚），更提供系爭81號房屋及遮雨棚所占用土
      地與原審共同被告卓文政共同開設汽車商行，惟彼等並無
      使用系爭土地之合法權源，爰依民法第767條、第821條規
      定，請求上訴人與卓文政自系爭81號房屋遷出，並拆除系
      爭81號房屋及遮雨棚後，將占用之基地返還予伊等及其他
      共有人。
（二）上訴人與卓文政均無權占用系爭土地，共同侵害伊等之所
      有權，爰請求彼等連帶賠償或依不當得利法則給付自91年
      4月5日起至返還土地之日止相當於租金之數額。系爭土地
      之申報地價為每平方公尺新台幣（下同）4萬9680元，依
      土地法第97條規定，合理之租金額為每月1萬4904元等情
      。求為命上訴人應自系爭81號房屋遷出及將系爭81號房屋
      及遮雨棚即原判決附圖所示Ｅ、Ｆ部分拆除，將占用基地
      交還伊等及其他全體共有人；並自91年4月5日起至返還土
      地之日止，按月給付伊等1萬4904元之判決（原審判決上
      訴人應自坐落系爭土地上如原判決附圖Ｅ部分所示房屋遷
      出，並將如原判決附圖Ｅ部分所示房屋、Ｆ部分遮雨棚拆
      除，將系爭81號房屋及遮雨棚占用基地返還被上訴人及其
      他全體共有人；上訴人應給付被上訴人各如原判決附表一
      欄所示金額，另自96年1月1日起至返還前開土地之日止
      ，按月給付被上訴人各如原判決附表一欄所示金額；駁
      回被上訴人其餘之請求。上訴人就其敗訴部分，提起上訴
      ；被上訴人就其敗訴部分，未聲明不服。另被上訴人請求
      原審共同被告卓文政應自坐落系爭土地上如原判決附圖Ｅ
      所示房屋遷出，及共同返還原判決附圖所示Ｅ、Ｆ部分占
      用基地部分，業經原審判決被上訴人勝訴確定在案）。
上訴人則以：
（一）伊之父早年向系爭土地之地主承租部分土地建屋（面積約
      20坪），嗣承租之部分土地因新增巷道而無法使用（面積
      約7坪），伊乃加蓋系爭81號房屋作為補貼，嗣在原判決
      附圖所示Ｆ部分土地上搭建遮雨棚，並自91年4月5日起提
      供前開Ｅ、Ｆ部分土地及門牌號碼台北市○○路83號房屋
      （下稱83號房屋）與卓文政共同經營汽車商行。伊現仍向
      系爭土地之地主承租83號房屋坐落基地，因原租約部分土
      地已無法使用，伊有權使用原判決附圖所示Ｅ、Ｆ部分土
      地做為補償。
（二）被上訴人等之被繼承人對伊加蓋系爭81號房屋及遮雨棚之
      事已知悉，然並無反對之意思表示，伊既已得被上訴人等
      之被繼承人同意使用系爭土地，雙方應成立不定期土地使
      用借貸契約，伊即非無權占有。又被上訴人早於70年間政
      府徵收拆遷後即知悉上開事實，而於95年方起訴，其侵權
      行為損害賠償請求權已罹於2年之時效而消滅。
（三）台北市政府出租市有地係依土地申報地價年息5％計收租
      金，原審所定租金數額顯然過高。伊向被上訴人承租系爭
      土地上之10坪土地曾經原審法院以89年度北簡字第11633
      號判決自89年8月16日起調整租金為每月7000元，伊迄今
      仍均按月繳納7000元，一次繳納3個月租金2萬1000元；而
      原判決附圖所示Ｅ、Ｆ部分，面積合計36平方公尺，約10
      .89 坪，原審判決按月賠償之金額高達1萬1578元，實屬過
      高。且被上訴人若勉強收回該部分土地，亦僅係一狹小之
      畸零地，有礙土地經濟效用之發揮；伊經濟不寬裕，請酌
      減租金數額云云，資為抗辯。
三、兩造不爭執之事實：
（一）被上訴人為系爭土地之部分共有人，所有權應有部分各如
      原判決附表一「應有部分」欄記載。
（二）上訴人所有之系爭81號房屋如原判決附圖所示Ｅ部分坐落
      在系爭土地上，上訴人並在系爭土地如原判決附圖所示Ｆ
      部分搭建遮雨棚。
四、關於被上訴人請求上訴人拆屋還地部分：
（一）經查上訴人自認系爭81號房屋及遮雨棚為伊所搭蓋（見原
      審卷131頁），伊對該房屋自有事實上處分權。又系爭81
      號房屋有獨立出入口，具有構造上、使用上之獨立性，且
      系爭81號房屋及遮雨棚均坐落在系爭土地上，位置、面積
      詳如原判決附圖Ｅ、Ｆ部分所示等情，業經原審及本院分
      赴現場勘驗明確，並經原審囑託地政機關鑑定測量，有勘
      驗筆錄及土地複丈成果圖可憑（見原審卷89-94頁、本院
      卷142-145頁）。另上訴人與卓文政均稱：彼等合資在83
      號房屋、系爭81號房屋開設汽車商行，系爭遮雨棚所在土
      地亦為彼等使用中等語（見原審卷131頁），足認系爭81
      號房屋及遮雨棚所在基地為彼等共同占有使用。上訴人雖
      抗辯：伊與系爭土地地主間有租賃契約，伊有權使用如原
      判決附圖Ｅ、Ｆ部分所示土地云云，惟為被上訴人所否認
      ；而上訴人亦自認：伊與系爭土地所有人間之租賃契約，
      承租範圍不及於原判決附圖所示Ｅ、Ｆ部分土地等語（見
      本院卷157頁），顯未能認系爭土地之所有人同意上訴人
      使用該部分土地，上訴人亦未證明被上訴人同意伊使用，
      難認上訴人使用該部分土地有合法權源。上訴人所有之系
      爭81號房屋及遮雨棚坐落在系爭土地上，應屬無權占有。
（二）按所有人對於無權占有或侵奪其所有物者，得請求返還之
      ；對於妨害其所有權者，得請求除去之；各共有人對於第
      三人，得就共有物之全部為本於所有權之請求；但回復共
      有物之請求，僅得為共有人全體之利益為之，民法第767
      條、第821條分別定有明文。被上訴人為系爭土地部分共
      有人，應有部分詳如原判決附圖所示附表一「應有部分」
      欄所載，有土地登記謄本可稽（見原審卷8-13頁）。上訴
      人所有系爭81號房屋及遮雨棚坐落在系爭土地上，屬無權
      占有，被上訴人依上開規定，請求上訴人自系爭81號房屋
      遷出，並請求上訴人將系爭81號房屋及遮雨棚拆除，將該
      部分占用基地返還被上訴人及其餘全體共有人，應屬有據
      。另按已登記不動產所有人之回復請求權，無民法第125
      條消滅時效規定之適用，有司法院大法官會議釋字第107
      號解釋可據；自亦無民法第197條侵權行為損害賠償請求
      權時效之適用，上訴人抗辯被上訴人之請求已逾2年之時
      效云云，為不足取。
五、關於被上訴人請求上訴人返還不當得利部分：
（一）按無法律上之原因而受利益，致他人受損害者，應返還其
      利益，民法第179條前段定有明文。又無權占有他人土地
      ，可能獲得相當於租金之利益為社會通常之觀念，有最高
      法院61年台上字第1695號判例可據。
（二）上訴人所有之系爭81號房屋及遮雨棚坐落在系爭土地上，
      且伊對該部分土地並無合法使用權源，自屬侵害被上訴人
      對系爭土地所有權，並致被上訴人受有無法使用土地之損
      害，被上訴人依不當得利之法律關係（見原審卷131頁背
      面），請求上訴人返還相當於租金之不當得利，應屬有據
      。按依土地法第97條第1項規定，城市地方房屋之租金，
      以不超過土地及其建築物申報總價年息10％為限；又依同
      法第105條規定，前開規定，於租用基地建屋之情形準用
      之。經查系爭81號房屋及遮雨棚所在地面對台北市○○路
      ，附近有學校、捷運站、菜市場，交通及生活機能便利；
      而萬大路兩側建物多為舊式公寓，一樓房屋多為店面，商
      業活動尚稱頻繁，上訴人係在該地經營汽車商行等情，有
      原審及本院之勘驗筆錄可參。原審斟酌上情，認被上訴人
      請求上訴人給付相當於租金之價額即不當得利以土地及建
      築物申報總價年息8％計算，經核並無不當。
（三）又查系爭土地於89年7月、93年1月、96年1月之公告地價
      分別為每平方公尺6萬4200元、6萬2100元、6萬0300元，
      有北市公告地價查詢表可憑（見原審卷110頁）。依平均
      地權條例第16條規定，以公告地價之80％為申報地價；準
      此，系爭土地於前開期間之申報地價分別為每平方公尺5
      萬1360元、4萬9680元、4萬8240元。又原判決附圖Ｅ、Ｆ
      部分之面積各為10平方公尺、26平方公尺，依此計算，上
      訴人於91年4月日起至95年12月31日期間，應給付被上訴
      人相當於租金之不當得利計為68萬6975元，自96年1月1日
      起至伊返還土地予被上訴人及其他全體共有人之日止，按
      月應給付之不當得利金額計為1萬1578元（計算式詳見原
      判決附表二，元以下均4捨5入，下同）。被上訴人為系爭
      土地之共有人，依伊等各人之應有部分計算，被上訴人各
      人所得分受之金額詳如原判決附表一、欄所示。
六、綜上所述，上訴人所有之系爭81號房屋及遮雨棚，無權占用
    系爭土地之面積、位置詳如原判決附圖Ｅ、Ｆ部分所示，被
    上訴人依民法第767條、821條規定，請求上訴人自原判決附
    圖所示Ｅ部分房屋遷出，並請求上訴人將原判決附圖Ｅ、Ｆ
    部分所示房屋及遮雨棚拆除後，將上開地上物坐落之土地返
    還全體共有人，為有理由，應予准許。又上訴人所有之系爭
    81號房屋及遮雨棚自91年4月5日迄今，無權占有系爭土地，
    侵害被上訴人之所有權，致被上訴人受有無法使用該等土地
    之損害，被上訴人依不當得利法律關係，請求上訴人返還如
    原判決附表一欄所示金額，及自96年1月1日起至返還前開
    土地之日止，按月給付被上訴人如原判決附表一欄所示之
    金額，亦屬有據，應予准許。原審就上開應准許部分為上訴
    人敗訴之判決，並無不合；上訴論旨指摘原判決此部分不當
    ，求予廢棄改判，為無理由。
七、兩造其餘之攻擊或防禦方法及未經援用之證據，經本院斟酌
    後，認為均不足以影響本判決之結果，無逐一詳予論駁之必
    要。併此敘明。
八、據上論結，本件上訴為無理由，依民事訴訟法第449條第1項
    、第78條，判決如主文。
中    華    民    國    97    年    7    月      1    日
                  民事第八庭
                      審判長法  官  劉勝吉
                            法  官  連正義
                            法  官  鄭威莉
正本係照原本作成。
如不服本判決，應於收受送達後20日內向本院提出上訴書狀，其
未表明上訴理由者，應於提出上訴後20日內向本院補提理由書狀
（均須按他造當事人之人數附繕本）上訴時應提出委任律師或具
有律師資格之人之委任狀；委任有律師資格者，另應附具律師資
格證書及釋明委任人與受任人有民事訴訟法第466條之1第1項但
書或第2項（詳附註）所定關係之釋明文書影本。
中    華    民    國    97    年    7     月    2     日
                            書記官  李垂福
附註：
民事訴訟法第466條之1（第1項、第2項）：
對於第二審判決上訴，上訴人應委任律師為訴訟代理人。但上訴
人或其他法定代理人具有律師資格者，不在此限。
上訴人之配偶、三親等內之血親、二親等內之姻親，或上訴人為
法人、中央或地方機關時，其所屬專任人員具有律師資格並經法
院認為適當者，亦得為第三審訴訟代理人。


司法院資訊處製作；財團法人民間司法改革基金會備份。
